---
title: "Manipulations des métadonnées dans Apogée"
author: "Observatoire de la vie étudiante"
date: "`r format(Sys.Date(), '%d %B %Y')`"
output: 
  rmarkdown::html_vignette
vignette: >
  %\VignetteIndexEntry{Manipulations des métadonnées dans Apogée}
  %\VignetteEngine{knitr::rmarkdown}
  %\VignetteEncoding{UTF-8}
---

```{r setup, include = FALSE}
knitr::opts_chunk$set(
  collapse = TRUE,
  comment = "#>"
)
library(dplyr)
```

## Introduction

La package `apogee` a pour finalité de stocker deux types d'informations à partir du système d'information Apogée :

- D'un côté, l'offre de formation de l'établissement en modélisant les libellés, liens d'historique et de hiérarchie entre les niveaux des formations ainsi que des éléments pédagogiques
- De l'autre, les données de scolarité attachées aux étudiants : inscriptions, résultats aux examens, informations individuelles

Cette vignette a pour but de présenter les données et fonctions stockées dans ce package.

## Source

La procédure d'extraction des données source est réalisée depuis Business Objects (BO) et est décrite dans la vignette [Extraction BO](export_bo.html).

## Offre de formation

L'offre de formation est structurée autour des termes suivants.

### Etape

L'ensemble des formations de l'Etablissement est référencée par ce qu'on appelle un *code étape*.

Il s'agit d'une codification locale qui correspond à une année d'étude.
Par exemple, une année de Licence 2 aura un code étape différent d'une année de Licence 3.

Ces formations sont stockées dans la table `apogee::etape` qui décrit notamment les libellés ainsi que d'autre informations.

### Eléments pédagogiques

Chaque formation ou étape de l'établissement est décrit par une maquette regroupant des *éléments pédagogiques* ou matières.

L'ensemble des élément pédagogiques sont stockés dans la table `apogee::elp`.

### Composante

Chaque formation est rattachée à une structure administrative au sein de l'Etablissement que l'on appelle la *composante* ou faculté (`apogee::composante`).

Celle-ci correspond à un découpage disciplinaire au sein de l'établissement.
Par exemple, la composante `F2SMH` ou "Faculté des sciences du sport et du mouvement humain" correspond à STAPS.

### Diplôme 

L'Etablissement délivre des *diplômes* qui sont référencés à la fois avec un code local (voir table `apogee::diplome`) et national (voir `sise::diplome`).

Une table de correspondance existe (`apogee::etape_sise`) mais au niveau plus fin de l'étape en local.

Le code diplôme se réfère à l'ensemble des années nécessaires à son obtention.
Pour un diplôme de Licence, il comprend donc les années de Licence 1, Licence 2 et Licence 3.

### Domaine de diplôme

Chaque diplôme est rangé dans une hiérachie disciplinaire que l'on appelle le *domaine* (`apogee::domaine_diplome`).

Une table nationale existe également : `sise::diplome_discipline`.

### Mention de diplôme

Chaque diplôme est également rattaché à une *mention de diplôme*.
Il s'agit également d'un découpage national qui permet de classer les diplômes selon une nomenclature (`apogee::mention_diplome`).

### L'inscription administrative et l'inscription pédagogique

L'inscription dans une formation se divise en deux temps.

En premier lieu, l'inscription administrative renseigne les informations individuelles de l'étudiants, le paiement des droits d'inscription, etc...

Dans un second temps, l'étudiant doit saisir son inscription pédagogique par le choix des éléments pédagogiques suivis pendant l'année.

### Inscription première et inscription seconde

Pendant une même année, un même étudiant peut être inscrit dans plusieurs formations.

Ce cas se produit par exemple lors d'un *enjambement* : l'étudiant n'a pas validé la totalité de ses éléments pédagogiques en Licence 2, mais est autorisé l'année suivante à s'inscrire en Licence 3.

Pendant cette seconde année, il sera donc inscrit à la fois en *inscription première* en Licence 2 et en *inscription seconde* en Licence 3.

## Les données individuelles et de scolarité

Chaque étudiant doit fournir un certain nombre d'informations administratives au moment de son inscription.

### Données individuelles

Certaines d'entre elles sont attachées exclusivement à l'individu et sont stockées dans la table dédiée `apogee::individus` (état civil, etc...).

La table `individus_diplome_origine` précise le dernier diplôme obtenu avant l'entrée dans l'établissement.

La table `individus_situation_annee_precedente` précise enfin la situation de l'étudiant juste avant d'intégrer une formation de l'établissement.

### Données d'inscription

Des données sont également relatives à l'inscription des étudiants qui est susceptible de varier chaque année.

Les inscriptions administratives aux étapes (ou formations) sont sauvegardées dans la table `apogee::inscrits`, l'inscription pédagogique dans la table `apogee::inscrits_peda`, et l'inscription aux élément pédagogiques dans la table `apogee::inscrits_elp`.

L'identifiant unique est l'inscription d'un étudiant (champ `code_etudiant`) à une formation (champ `code_etape`) pendant une année universitaire (champ `annee`) en inscription première ou non (champ `inscription_premiere`).

```{r}
# Recherche de doublons selon les 4 champs
apogee::inscrits %>% 
  dplyr::select(annee, code_etape, code_etudiant, inscription_premiere) %>% 
  patchr::duplicate(annee, code_etape, code_etudiant, inscription_premiere)
```

### Résultats aux examens

Enfin, les résultats aux examens sont  respectivement stockés dans les tables `apogee::resultats_elp`, `apogee::resultats_etape` et `apogee::resultats_diplome` pour les éléments pédagogiques, les étapes, et les diplômes.

Cest données sont également variables selon l'année universitaire observée.

## La base Access `data-raw/data/Tables_ref.accdb`

Une base Access existe pour pallier certains manques des extractions initiales sur l'offre de formation (depuis Apogée avec BO) présentée ci-dessus.
Il s'agit des fichiers excel du dossier `data-raw/data`.

*Note: Une bonne partie d'entre elles doivent pouvoir être prises en charge nativement par l'outil SGCE pour lequel l'OVE a eu un accès récent.*

Sont listées les tables de la base Access à consulter prioritairement :

### Table `etape`

Les libellés de formation remontés par défaut depuis BO ne sont pas bien formés : majuscules, accents manquants, etc...
Cette table écrase les valeurs initiales et ajoute également les champs de description suivants :

- `acronyme etape` : acronyme de la formation
- `annee_etape` : année de formation (`2` pour la Licence 2, `4` pour un Master 1, etc...)
- `annee_diplome` : année dans le diplôme (`2` pour la Licence 2, `1` pour un Master 1, etc...)
- `option` et `particularite` : précisions sur la formation
- `ville` : campus sur lequel la formation est proposée
- `cohabilite` : Acronyme d'établissement avec lequel la formation est co-habilitée.

### Table `etape_histo`

Dans apogée, le lien d'historique entre formations n'est pas saisi. La table `etape_histo` a été saisie manuellement pour les reconstituer.

Le champ `code_elp` correspond à un ou plusieurs code de parcours qui permet de lever l'ambiguité pour un lien d'historique. 

Par exemple, la L2 Chimie de 2011 à 2015 (code `EDCHM1`) se divise en 2 à partir de 2016-17 (codes `EDCHAE` et `EDCHSE`).
Le code de parcours (élément pédagogique de nature parcours) de 2011 à 2015 permet d'effectuer un passage, un à un, entre ancien et nouveau code étape.

### Table `diplome_type`

Les types de diplôme saisi dans apogée mélangent plusieurs niveaux de formation évoqués plus haut.

On trouve par exemple les valeurs `LMD/L1`, `LMD/L2` et `LMD/L3` qui ne correspondent pas à un diplôme mais à une année à l'intérieur du diplôme.
Ces valeurs apparaissent à côté des types de diplôme `DUT` et `Licence pr` qui corespondent eux bien à des diplômes.

La table `diplome_type` ajoute, d'une part des libellés et acronymes retravaillés et, d'autre un lien de hiérarchie avec le champ `code_type_diplome_parent` qui permet de corriger le problème du mélange de niveau de diplôme.

### Table `mention_diplome_lm`

Le suivi de cohortes sur lequel est amené à travailler l'OVE implique de pouvoir dire si un étudiant passant d'une mention de Licence vers une mention de Master, est considéré :

- soit dans une prolongation naturelle de son cursus
- soit en réorientation (flux latéral)

La table `mention_diplome_lm` référence la compatibilité entre mentions de Licence et Master pour pouvoir répondre à cette question.

Source : https://www.data.gouv.fr/fr/datasets/liste-des-compatibilites-des-mentions-du-diplome-national-de-licence-avec-les-mentions-du-diplome-national-de-master/

## Les fonctions

Pour manipuler ces données, un ensemble de fonctions ont été codées autour de trois principales fonctionnalités :

- Convertir un code vers son libellé (préfixe `lib_`)
- Passer dans une hiérarchie d'un niveau de granularité précis vers un niveau plus agrégé (préfixe `hier_`)
- Pouvoir reconstituer un historique malgré des changement de codification (préfixe `histo_`)

Toutes les fonctions sont décrites dans les aides associées.
Ci-dessous sont proposées une série d'exemples permettant d'appréhender les possibilités an matière de manipulation de données grace au package.

## Des exemples d'utilisation

### Nombre d'inscriptions administratives premières par formation en année 2015-16

```{r}
inscrits <- apogee::inscrits %>% 
  dplyr::filter(
    annee == 2015,
    inscription_premiere
  ) %>% 
  dplyr::mutate(lib_etape = apogee::lib_etape(code_etape)) %>% 
  dplyr::count(code_etape, lib_etape, name = "inscrits")

dplyr::glimpse(inscrits, width = 100)
```

### Ajout d'un filtre sur les formation de Licence 2

```{r}
inscrits_l2 <- apogee::inscrits %>% 
  dplyr::filter(
    annee == 2015,
    inscription_premiere,
    apogee::hier_etape_type_diplome(code_etape) == "LMD/L2"
  ) %>% 
  dplyr::mutate(lib_etape = apogee::lib_etape(code_etape)) %>% 
  dplyr::count(code_etape, lib_etape, name = "inscrits")

dplyr::glimpse(inscrits_l2, width = 100)
```

### Passage aux formations de l'offre actuelle (accéditation 2016-17)

```{r}
inscrits_l2_histo <- apogee::inscrits %>% 
  dplyr::filter(
    annee == 2015,
    inscription_premiere,
    apogee::hier_etape_type_diplome(code_etape) == "LMD/L2"
  ) %>% 
  dplyr::mutate(code_etape = apogee::histo_etape_succ(code_etape, code_elp = elp_parcours)) %>% 
  dplyr::mutate(lib_etape = apogee::lib_etape(code_etape)) %>% 
  dplyr::count(code_etape, lib_etape, name = "inscrits")

dplyr::glimpse(inscrits_l2_histo, width = 100)
```

Certaines formations n'ont pas pu être converties vers l'offre de formation actuelle.

C'est la cas par exemple de certains individus de la formation `L2 Chimie` (code `EDCHM1`) en 2015-16 qui n'ont pas de sous-code parcours permettant d'établir le lien d'historique. 

### Offre de formation actuelle

```{r}
offre_formation <- apogee::etape %>% 
  dplyr::filter(actif) %>% 
  dplyr::select(
    code_type_diplome, code_etape, lib_etape, acronyme_etape,
    annee_etape, option, particularite, campus = ville
  ) %>% 
  # Libellé de type de diplôme
  dplyr::mutate_at("code_type_diplome", apogee::hier_type_diplome_parent) %>% 
  dplyr::mutate(lib_type_diplome = apogee::acronyme_type_diplome(code_type_diplome)) %>% 
  # Ajout de la composante
  dplyr::left_join(
    apogee::etape_composante %>% 
      dplyr::filter(derniere_annee == apogee::annee_en_cours()) %>% 
      dplyr::mutate_at("code_composante", apogee::histo_composante_succ) %>% 
      dplyr::mutate_at("code_composante", apogee::hier_composante_parent) %>% 
      # Doublons existants (par exemple code_etape `CO0031`)
      dplyr::select(code_etape, code_composante) %>% 
      unique() %>% 
      dplyr::mutate(lib_composante = apogee::lib_composante(code_composante)) %>% 
      tidyr::drop_na(lib_composante) %>% 
      # Concaténation en cas de rattachement multi-composantes
      dplyr::group_by(code_etape) %>% 
      dplyr::summarise_at("lib_composante", paste, collapse = " ; ") %>% 
      dplyr::ungroup(),
    by = "code_etape"
  ) %>% 
  # Ajout de la mention de diplôme
  dplyr::left_join(
    apogee::etape_mention %>% 
      dplyr::mutate(lib_mention_diplome = apogee::lib_mention_diplome(code_mention_diplome)) %>% 
      tidyr::drop_na(lib_mention_diplome) %>% 
      # Concaténation en cas de rattachement multi-mentions
      dplyr::group_by(code_etape) %>% 
      dplyr::summarise_at("lib_mention_diplome", paste, collapse = " ; ") %>% 
      dplyr::ungroup(),
    by = "code_etape"
  ) %>% 
  # Ajout du domaine de diplôme
  dplyr::left_join(
    apogee::etape_domaine %>% 
      dplyr::mutate(lib_domaine_diplome = apogee::lib_domaine_diplome(code_domaine_diplome)) %>% 
      tidyr::drop_na(lib_domaine_diplome) %>% 
      # Concaténation en cas de rattachement multi-domaines
      dplyr::group_by(code_etape) %>% 
      dplyr::summarise_at("lib_domaine_diplome", paste, collapse = " ; ") %>% 
      dplyr::ungroup(),
    by = "code_etape"
  ) %>% 
  dplyr::select(
    lib_type_diplome, lib_composante, lib_domaine_diplome, lib_mention_diplome,
    code_etape, lib_etape, acronyme_etape, annee_etape, option, particularite, campus
  )

dplyr::glimpse(offre_formation, width = 100)
```

### Diplômés de DUT, LP et Master en vue des enquêtes d'insertion professionnelle (année 2016-17)

```{r}
insertion_pro <- apogee::resultats_diplome %>%
  dplyr::filter(
    annee == 2016,
    apogee::hier_resultat_parent(code_resultat) == "ADM"
  ) %>%
  dplyr::select(annee, code_etape, code_etudiant, inscription_premiere) %>%
  unique() %>% # Suppression des doublons : sessions, etc...
  dplyr::mutate(
    type_diplome = apogee::hier_etape_type_diplome(code_etape) %>% 
      apogee::hier_type_diplome_parent() %>% 
      apogee::acronyme_type_diplome()
  ) %>% 
  dplyr::filter(type_diplome %in% c("DUT", "LP", "Master"))

dplyr::glimpse(insertion_pro, width = 100)
```
